臺灣高等法院臺南分院刑事裁定
109年度毒抗字第529號
抗  告  人
即  被  告  林志軒


選任辯護人  劉志卿律師
上列抗告人因聲請觀察勒戒案件，不服臺灣雲林地方法院中華民
國109年10月6日裁定（109年度毒聲字第86號），提起抗告，本
院裁定如下：
    主  文
抗告駁回。
    理  由
一、抗告意旨略以：
　㈠抗告人雖於民國94年間曾因施用毒品而經法院裁定觀察勒戒
    、強制戒治，距本次施用毒品已逾3年，惟檢察官非不得給
    予抗告人附命完成戒癮治療之緩起訴處分。且檢察官於偵訊
    時並未問明抗告人有無遵守相關事項參加戒癮治療之意願、
    生活狀況是否適宜接受拘束自由式之觀察勒戒、是否可合理
    期待其順利完成戒癮治療之期程等，是檢察官裁量前所憑之
    事實已非充分，在未問及考量上開各該情事，遽向原審法院
    聲請准予裁定令抗告人入勒戒處所觀察勒戒，即非妥當。又
    抗告人於109年9月9日為警查獲當日即移送檢察官偵訊，坦
    承施用毒品犯行，而檢察官未再傳喚抗告人，調查抗告人是
    否適合為附命完成戒癮治療之緩起訴處分，即聲請將抗告人
    送觀察勒戒，顯然並未行使裁量權，或其行使之裁量權並無
    依據，應認確有裁量權行使之明顯瑕疵。
　㈡復次，檢察官聲請書並未送達抗告人，且聲請意旨亦無法得
    知其裁量理由。再者，原審法院亦未傳喚或進行任何調查，
    即裁定令抗告人送勒戒處分施以觀察勒戒，顯有再行審酌之
    餘地。
　㈢又抗告人雖有施用第一級毒品海洛因及第二級毒品甲基安非
    他命，然抗告人自103年出監後，已洗心革面不再吸毒，現
    任職雅方食品公司擔任業務，有正當工作，且需扶養82歲老
    母及未成年孫子，本次因受友人慫恿、不敵誘惑，始再次吸
    毒，確非深染毒癮之人，倘入勒戒處所而失去自由，必將喪
    失得來不易之工作，且令老母及幼孫失依。
　㈣綜上所述，檢察官在決定處遇方式前所踐行之調查程序，形
    式上存有明顯瑕疵，其所為裁量結果自非允當，且足以重大
    影響抗告人是否因此得受非拘束自由式戒癮治療之處遇，即
    使法院原則上應為低密度審查，並尊重檢察官之職權行使，
    但仍無法治癒此項裁量瑕疵。為此提起本件抗告，請求撤銷
    原裁定，並發回原審法院。
二、按犯毒品危害防制條例第10條之罪者，檢察官應聲請法院裁
    定，或少年法院（地方法院少年法庭）應先裁定，令被告或
    少年入勒戒處所觀察、勒戒，其期間不得逾2月；依前項規
    定為觀察、勒戒或強制戒治執行完畢釋放後，3年後再犯第1
    0條之罪者，適用本條前二項之規定，毒品危害防制條例第2
    0條第1項、第3項定有明文。
三、經查：
　㈠抗告人於109年9月9日15時至16時許，在雲林縣○○市○○
    ○路○段與○○路00巷口，施用第一級毒品海洛因1次之事實，
    已據抗告人於警詢、偵查時坦承不諱，並有立人醫事檢驗所
    109年9月16日濫用藥物尿液檢驗報告、委託檢驗尿液代號與
    真實姓名對照表（尿液編號：0000000000號）、勘察採證同
    意書各1紙附卷可稽，足認抗告人於上開時、地，確有施用
    第一級毒品海洛因之犯行甚明。
　㈡抗告人雖矢口否認有施用第二級毒品甲基安非他命之犯行，
    辯稱：因一起施用的朋友有施用甲基安非他命，不知道我有
    沒有吸到云云。惟查，抗告人於109年9月9日19時55分許，
    經警徵得其同意後採集尿液，送請立人醫事檢驗所以酵素免
    疫法（EIA）初步檢驗，結果呈安非他命類之陽性反應，再
    經以液相層析串聯質譜法（LC/MS/MS）為確認檢驗，結果仍
    呈安非他命、甲基安非他命之陽性反應，且安非他命濃度為
    1659ng/ml、甲基安非他命濃度為12176ng/ml，即代謝物濃
    度均逾1500ng/ml，顯已超出衛生福利部公告安非他命、甲
    基安非他命閾值濃度500ng/ml等情，有前開勘察採證同意書
    、委託檢驗尿液代號與真實姓名對照表（尿液編號：Z00000
    0000號）、立人醫事檢驗所109年9月16日濫用藥物尿液檢驗
    報告各1紙在卷可稽。又依據Clarke's Analysis of Drugsa
    nd Poisons一書第三版之記述：施用甲基安非他命後24小時
    內，約有施用劑量之70％由尿中排出，經人體可代謝出甲基
    安非他命原態及其代謝物安非他命，有行政院衛生署管制藥
    品管理局（現已改制為衛生福利部食品藥物管理署）97年11
    月27日管檢字第0970011797號函可參。且毒品施用後於尿液
    中可檢出時間，受施用劑量、施用方式、飲水量多寡、個人
    體質及其代謝情況等因素影響，因個案而異。濫用藥物一般
    尿液中檢出時間，甲基安非他命（閾值500ng/mL ）介於2 
    至4天，亦有行政院衛生署管制藥品管理局97年7月1日管檢
    字第0970006063號函可考。另施用毒品時，是否因產生二手
    煙或毒品之蒸氣、粉末而污染在旁之第三人，或是否可能因
    而驗出毒品反應，目前尚無相關文獻資料可供參考。惟依常
    理判斷，一般吸入二手煙或蒸氣、粉末之影響程度，與空間
    大小、密閉性、吸入之濃度多寡及吸入時間長短等因素有關
    ，又縱然吸食二手煙或蒸氣、粉末之尿液可檢出毒品反應，
    其濃度亦應遠低於施用者，有行政院衛生署管制藥品管理局
    93年12月23日管檢字第0930012204號函可參。觀之抗告人上
    開尿液檢驗報告結果，其安非他命、甲基安非他命濃度均高
    於鑑用藥物尿液檢驗作業準則之標準甚多，顯非與其他施用
    毒品之人同處一室，吸入少量甲基安非他命煙霧足以造成。
    從而，抗告人前揭所辯，純屬事後卸責之詞，不足採信。依
    上說明，抗告人確於109年9月9日19時55分許為警採尿時回
    溯96小時內之某時，施用第二級毒品甲基安非他命乙節，亦
    堪認定。
　㈢綜上事證，堪認抗告人於109年9月9日15時至16時許，在雲林
    縣○○市○○○路○段與○○路00巷口，施用第一級毒品海洛因1次
    ，且於109年9月9日19時55分許為警採尿時回溯96小時內之
    某時，在不詳地點，施用第二級毒品甲基安非他命1次之犯
    行，均堪認定。
四、抗告人前於94年間因施用毒品案件，經裁定送勒戒處所觀察
    勒戒，因認有繼續施用毒品之傾向，復經裁定令入戒治處所
    施以強制戒治，於95年9月19日停止戒治出所暨入監執行另
    案徒刑，並經臺灣雲林地方檢察署檢察官以95年度戒毒偵字
    第40號為不起訴處分確定，其於前開觀察勒戒、強制戒治處
    分執行完畢後3年內，未再有任何因施用毒品案件受刑之宣
    告或刑罰執行之情形，有臺灣高等法院被告前案紀錄表在卷
    可考，則抗告人於前開觀察勒戒、強制戒治處分執行完畢後
    3年後始再為本案施用第一、二級毒品犯行，依毒品危害防
    制條例第20條第3項、第1項之規定，自應再行裁定送勒戒處
    所觀察勒戒，是檢察官依據毒品危害防制條例第20條第3 項
    、第1項規定向原審法院聲請裁定送觀察勒戒，原審法院並
    據以裁定抗告人應送勒戒處所觀察勒戒，洵屬有據。
五、抗告人雖以前開情詞提起抗告。然查：
  ㈠關於抗告人目前之工作及家庭狀況，並非本件應否令入勒戒
    處所觀察勒戒所應審酌之事項，抗告人以此為由請求撤銷原
    裁定，已屬無據。
  ㈡按97年4月30日修正公布之毒品危害防制條例第24條第1 項，
    採行「觀察勒戒」與「緩起訴之戒癮治療」並行之雙軌模式
    ，並無「緩起訴之戒癮治療」應優先於「觀察勒戒」的強制
    規定，但檢察官適用刑事訴訟法第253 條之1 第1 項及第25
    3 條之2 對被告為緩起訴處分時，另應「參酌刑法第57條所
    列事項及公共利益之維護」，並「認以緩起訴為適當」者，
    始得為之。可認檢察官應以向法院聲請觀察、勒戒為原則，
    於例外符合上揭緩起訴處分之要件時，始得另為附命完成戒
    癮治療之緩起訴處分。而檢察官是否適用該規定對被告為緩
    起訴處分，自得本於上開規定及立法目的，妥為斟酌、裁量
    ，始予決定。被告並非當然享有為附命完成戒癮治療之緩起
    訴處分之權利，被告縱提出該項聲請，亦僅在促請檢察官注
    意得否予以適用，檢察官並不受被告聲請之拘束。是檢察官
    就此裁量權之行使苟無濫用或不當情形，自不得任意指為違
    法（最高法院103年度台上字第2464號判決意旨參照）。且
    其裁量之結果，如認適於對被告為緩起訴處分者，固須於緩
    起訴處分中說明其判斷之依據，惟其如認為應向法院聲請觀
    察、勒戒者，此時因係適用原則而非例外，自無需贅語交代
    不適於為緩起訴處分之理由。再者，毒品危害防制條例所規
    定之觀察、勒戒處分，其立法意旨在幫助施用毒品者戒除毒
    癮，該處分之性質非為懲戒行為人，而係為消滅行為人再次
    施用毒品之危險性，目的在戒除行為人施用毒品之身癮及心
    癮措施；觀察、勒戒係導入一療程觀念，針對行為人將來之
    危險所為預防、矯治措施之保安處分，以達教化與治療之目
    的，可謂刑罰之補充制度，從而，毒品危害防制條例本身所
    規定之觀察、勒戒及強制戒治等保安處分，雖兼具剝奪自由
    權利之性質，卻有刑罰不可替代之教化治療作用，是對於施
    毒者有利或不利之認定，端在何種程序可以幫助施用毒品之
    人戒除施用毒品之行為，尚非由法院逕行認定緩起訴戒癮治
    療係對施用毒品者較為有利。況依目前實務見解，檢察官對
    於「初犯」及「三年後再犯」施用毒品案件，如為附命完成
    戒癮治療之緩起訴處分，嗣該緩起訴處分被撤銷確定，檢察
    官應直接予以起訴或聲請簡易判決處刑，而不得再向法院聲
    請觀察、勒戒（毒品危害防制條例第24條雖經修正公布，惟
    尚未施行）；反之，如係先向法院聲請觀察、勒戒，並視被
    告有無繼續施用毒品傾向決定是否接受強制戒治，其於觀察
    、勒戒完畢或強制戒治期滿後，最終均可獲得不起訴處分，
    所以如將後續不能完成戒癮治療及司法追訴之潛在風險一併
    納入考量，附命完成戒癮治療之緩起訴處分非必然較觀察、
    勒戒處分有利於被告。從而，抗告法院原則上應尊重檢察官
    職權之行使，僅就抗告意旨所指事項為有限之低密度審查，
    除檢察官之判斷有違背法令、事實認定有誤或其裁量有重大
    明顯瑕疵外，尚不得任意指為違法。
  ㈢查本件檢察官依據前開各項證據，認定抗告人確有施用第一
    、二級毒品之事實，並於斟酌全案卷證、刑法第57條所列事
    項及公共利益之維護，而認抗告人不適合為附命完成戒癮治
    療之緩起訴處分，乃依職權裁量選擇向法院聲請將抗告人裁
    定送觀察勒戒，其雖未於聲請書內具體敘明抗告人不適於為
    附戒癮治療緩起訴處分之理由，惟揆諸前揭說明，仍難認其
    裁量有何違法或重大明顯失當之處。又本案檢察官於聲請觀
    察勒戒前，雖未告知抗告人觀察勒戒之法律要件及效果，亦
    未予抗告人就是否觀察勒戒，或以戒癮治療為緩起訴處分條
    件等事項，於事前表示意見之機會，即聲請法院裁定令抗告
    人送勒戒處分觀察勒戒，惟依上說明，仍不能逕解為係不利
    於抗告人而侵害抗告人憲法上所保障之聽審權、訴訟權，或
    違反正當法律程序。從而，抗告意旨請求撤銷原裁定，改命
    抗告人進行戒癮治療，難認有理。
　㈣再者，抗告人對於檢察官觀察勒戒之聲請，非因此項聲請即
    受有不利益之處分，法律亦無規定抗告人可逕對該項聲請聲
    明不服，則檢察官未將觀察勒戒聲請書送達抗告人，尚不能
    認為有何違法或失當之處。又按裁定因當庭之聲明而為之者
    ，應經訴訟關係人之言詞陳述；為裁定前有必要時，得調查
    事實，刑事訴訟法第222條定有明文，是裁定與判決不同，
    以不經言詞陳述為原則，除有上揭所列或刑事訴訟法第十章
    與被告羈押相關之裁定等情形外，並無須經當事人言詞陳述
    之規定，均依書面審理（最高法院102年度台抗字第368號裁
    定意旨參照）。而毒品危害防制條例並未明定法院須經開庭
    審理程序，始得為觀察勒戒之裁定，此與刑事訴訟法關於羈
    押被告需先行訊問之法定程序原則有別。是原審依前揭事證
    所示，認抗告人本件施用第一、二級毒品犯行，事證明確，
    並無另行調查事實之必要，故原審雖未傳訊抗告人到庭陳述
    意見，逕依本件案卷之訴訟資料書面審理後，裁定被告應送
    勒戒處所觀察勒戒，並無違反正當程序，亦無何違反比例原
    則等情。從而，抗告意旨主張：檢察官聲請書並未送達抗告
    人，且原審法院亦未傳喚或進行任何調查，即裁定令抗告人
    送勒戒處分施以觀察勒戒，顯均有再行審酌之餘地云云，均
    屬無據。
六、綜上所述，原審法院依毒品危害防制條例第20條第3項、第1
    項規定，裁定抗告人應送勒戒處所觀察、勒戒，經核其認事
    用法，並無不合。抗告意旨以前開情詞指摘原裁定不當，為
    無理由，應予駁回。
七、依刑事訴訟法第412條，裁定如主文。
中　　華　　民　　國　　109 　年　　11　　月　　13　　日
                  刑事第三庭    審判長法　官  陳連發
                                      法　官  何秀燕
                                      法　官  洪榮家

以上正本證明與原本無異。
不得再抗告。
　　　　　　　　　　　　　　　　　　　書記官  郭馥萱
中　　華　　民　　國　　109 　年　　11　　月　　13　　日